【裁判字號】    96,重上更(四),142
【裁判日期】    970729
【裁判案由】    貪污治罪條例
【裁判全文】
臺灣高等法院臺中分院刑事判決   96年度重上更(四)字第142號
上  訴  人
即  被  告  甲○○
選任辯護人  張豐守律師
上列上訴人因違反貪污治罪條例等案件，不服臺灣臺中地方法院
九十年度訴字第一四七六號中華民國九十一年五月十日第一審判
決（起訴案號：臺灣臺中地方法院檢察署九十年度偵字第五九五
三、一○三六○號），提起上訴，經判決後，由最高法院第四次
發回，本院更為判決如下：
    主  文
原判決關於甲○○部分撤銷。
甲○○依據法令從事公務之人員，對於主管之事務，明知違背法
令，直接圖其他私人不法利益，因而獲得利益，處有期徒刑伍年
貳月，褫奪公權伍年；又共同連續行使公務員明知不實之事項，
而登載於職務上所掌之公文書，足以生損害於公眾，處有期徒刑
壹年陸月，減為有期徒刑玖月。應執行有期徒刑伍年陸月，褫奪
公權伍年。
    事  實
一、甲○○自民國（下同）八十七年三月一日就任臺中縣沙鹿鎮
    鎮長；陳高山（已經本院判處有期徒刑一年六月，緩刑三年
    確定）則原任沙鹿鎮公所秘書，並於八十九年元月升任沙鹿
    鎮公所主任秘書；劉俊雄（另案審理）原任沙鹿鎮鎮公所工
    友並擔任總務工作；康文炳（經本院另案審理）原任沙鹿鎮
    公所清潔隊員兼任鎮長司機；其等於下列犯罪時間，均係依
    據法令從事公務之人員。又甲○○因不識字，其公務上重要
    之公文均經由秘書陳高山閱覽之後向其報告，再授權陳高山
    批示並蓋用鎮長印章。此外，甲○○自八十七年三月一日就
    任沙鹿鎮長後，即商請李忠和（亦經本院判處有期徒刑一年
    六月確定）擔任其個人之私用秘書，協助其處理民眾請託事
    務及交際應酬，但李忠和係自八十九年七月一日才經銓敘擔
    任沙鹿鎮公所之七職等秘書，在此之前，其並未擔任沙鹿鎮
    公所任何職缺，並非依據法令從事公務之人員。
二、甲○○就任沙鹿鎮鎮長後，明知該公所所有之車號ＯＢ－５
    ６８１號公務車（ＢＭＷ廠牌，１９９１年出廠），係供鎮
    長處理公務所專用，依法令不得交予私人使用，且知李忠和
    並非任職於沙鹿鎮公所之公務人員，詎甲○○為圖李忠和私
    人之不法利益，竟於八十七年四月下旬某日，明知違背法令
    ，仍基於圖利之犯意，而將上開車輛交給李忠和私人使用，
    致使李忠和因此獲得可以免費使用上開車輛之不法利益。其
    後，李忠和為使用上開車輛，乃先委請他人代辦換發車輛牌
    照，而改懸車號Ｂ２－８４５１號之車輛牌照，之後並先於
    八十七年六月十八日、十九日，將上開公務車分別交請「正
    益汽車修配廠」、「順成輪胎店」維修車輛及更換輪胎，並
    於八十七年六月三十日將上開車輛維修費用共計新台幣（下
    同）七萬九千七百元之單據，交給甲○○主政之沙鹿鎮公所
    支付；繼又於八十八年二月間，李忠和又將上開車輛交予「
    正益汽車修配廠」維修，之後亦將上開車輛維修費共計四萬
    七千元之單據，交由甲○○主政之沙鹿鎮公所支付其中之四
    萬元（另外七千元則由李忠和自付）。
三、又李忠和在非法私用上開公務車輛期間，又曾將上開公務車
    輛轉交予其子李英嘉（時任桃園縣荃寶電子股份有限公司業
    務副理）使用。八十八年三月二十七日李英嘉又使用上開公
    務車輛時，將上開公務車停放在桃園縣桃園市○○路二八六
    號前面遭竊，當日李英嘉即向桃園縣警察局桃園分局埔子派
    出所申報汽車失竊在案（甲○○將該公務車交李忠和使用時
    間合計將近十一月之久）。八十八年三月二十九日李忠和至
    辦公室向鎮長甲○○、總務劉俊雄告知該公務車失竊之事，
    甲○○、陳高山、劉俊雄與康文炳等四人為隱藏上開公務車
    輛私用而遭竊之事實，其等竟與李忠和基於共同在職務上所
    掌之公文書為不實登載，後再持以行使之概括犯意聯絡，先
    於八十八年六月間，推由劉俊雄向沙鹿鎮公所負責辦理財產
    登記與管理事務之辦事員林素芬佯稱上開車輛失竊，不知情
    之林素芬乃於八十八年六月十七日依據當時「事務管理規則
    」第一百二十七條之規定，就責令車輛保管人賠償乙事，簽
    請甲○○核示。當時林素芬因誤認鎮長之司機康文炳為該車
    號Ｂ２－８４５１車輛之保管人（依秘書室鎮長機財產物品
    領用卡所載，康文炳並非該車號Ｂ２－８４５１車輛之保管
    人），乃簽具意見擬請責令康文炳賠償十八萬四千七百七十
    三元，惟甲○○、陳高山、劉俊雄、李忠和等四人為掩飾上
    開公務車輛不法交由李忠和私用遭竊之事實，乃又由劉俊雄
    先在上開簽文上面簽註「經詳實查證，保管使用人有盡保管
    之責任，因遭受不可抗力之事由而遺失，請准予報廢並解除
    其責任併陳」等不實事項，之後呈閱，再由陳高山、甲○○
    批准裁示「如劉員擬」之意見，其後劉俊雄、康文炳即在甲
    ○○、陳高山、李忠和之指示下，復製作不實之「沙鹿鎮公
    所公有財物遺失、毀損、意外事故報損（廢、毀）查核表」
    ，經劉俊雄口述，利用亦不知情之秘書室行政助理劉彩杏在
    該報損（廢、毀）查核表之「事情經過及處理情形」欄內，
    為「於民國八十八年三月二十七日載鎮長前往桃園市參加結
    婚喜宴，車停桃園市○○路二八六號旁邊空地，人前往二八
    六號十七樓幫忙搬東西，下午三點十五分發現車子不見，很
    多人一同尋找，到了五點五十分找不到後，委託當地李先生
    報案協尋」等等不實登載，再由康文炳授權劉彩杏在該文件
    上蓋章，劉俊雄亦在上開報損（廢、毀）查核表之「查證結
    果」欄內，再為「公務車因業務需要前往外縣市，因而失竊
    ，經長期尋找無著，申請報廢期間無領油料費及修理費等情
    形」等等不實登載；不知情之林素芬並依劉俊雄之要求，於
    「處理意見」欄內，填註「辦理報廢手續，並解除其責任」
    之意見。上開內容不實之「沙鹿鎮公所公有財物遺失、毀損
    、意外事故報損（廢、毀）查核表」經呈閱之後，陳高山、
    甲○○雖明知上開車輛係李忠和私用失竊，仍予以簽（核）
    准依照上開意見辦理，足生損害於沙鹿鎮公所就上開車輛辦
    理遺失報損程序之正確性。其後，臺中縣沙鹿鎮公所即於八
    十八年六月二十一日將該內容不實文書併同警察局報案單加
    以行使，函送審計部臺灣省臺中縣審計室（以下簡稱為臺中
    縣審計室）。惟臺中縣審計室於八十八年六月三十日函覆沙
    鹿鎮公所，要求查明該車是否確因公務使用而失竊、及查明
    康文炳應負之疏失責任。為補強該車確因公務駛去桃園縣致
    送匾額遭竊之謊言，其等乃又推由李忠和印製：李英嘉於八
    十八年三月二十七日在桃園市舉行婚禮（李英嘉與廖怡婷二
    人實際結婚日期為八十八年一月三十日）及當日中午十二時
    在桃園市○○路一三七七號「人道素食餐廳」舉行喜筵等不
    實內容之喜帖，並由陳高山在喜帖上蓋用甲○○（甲）章及
    偽載「送賀匾及花環致賀」字樣，交予不知情之林素芬於八
    十八年八月，再製作不實之公文書函，並函送臺中縣審計室
    。惟臺中縣審計室為查明責任，又再函請沙鹿鎮公所，要求
    沙鹿鎮公所查明司機在幫忙搬運物品而離車之後，是否有隨
    即返車，有無延擱等情事。不知情之沙鹿鎮公所辦事員石珀
    如（八十八年十月一日接任林素芬之業務）復據劉俊雄所簽
    註之「康文炳先生為清潔隊司機，因業務需要支援擔任鎮長
    座車司機，據述當日因業務駕車前往桃園市無誤」等不實內
    容，據以製作上開不實內容之公文書函後，再於八十八年十
    二月三十日將上開不實內容之公文書，函覆臺中縣審計室而
    為行使，致使臺中縣審計室於八十九年六月七日函覆准予報
    損，除足生損害於沙鹿鎮公所就上開車輛辦理遺失報損程序
    之正確性之外，並足生損害於臺中縣審計室對於上開車輛管
    理及失竊責任追查之正確性。
四、案經臺中縣政府函送及法務部調查局中部地區機動工作組移
    請臺灣臺中地方法院檢察署檢察官偵查起訴。
    理  由
壹、有罪部分
甲、證據能力方面：
一、按被告以外之人於審判外之陳述，除法律有規定者外，不得
    作為證據，九十二年九月一日修正施行刑事訴訟法第一百五
    十九條雖定有明文，然中華民國九十二年一月十四日修正通
    過之刑事訴訟法施行前，已繫屬於各級法院之案件，其以後
    之訴訟程序，應依修正刑事訴訟法終結之。但修正刑事訴訟
    法施行前已依法定程序進行之訴訟程序，其效力不受影響，
    刑事訴訟法施行法第七條之三亦定有明文。故本案被告以外
    之人於審判外之陳述，如於原審法院審理時，已依修正前之
    刑事訴訟法規定，踐行審理程序，即應認有證據能力。
二、查本案證人李英嘉、林素芬、劉彩杏、石珀如、湯瓊慧、陳
    清雄於調查站之陳述，雖屬審判外之陳述，然原審及本院前
    審已依舊法進行訴訟程序，將上開供詞提示與被告答辯在卷
    ，依前揭法律規定，均仍認有證據能力，核先敘明。被告甲
    ○○辯護人於本院抗辯證人陳清雄於調查站之證詞並無證據
    能力云云，顯有誤會。
乙、犯罪事實之認定方面：
一、本案上訴人即被告（以下均簡稱為被告）甲○○對於：被告
    係自八十七年三月一日就任台中縣沙鹿鎮之鎮長，同案被告
    陳高山原任沙鹿鎮公所之秘書並於八十九年元月升任沙鹿鎮
    公所主任秘書，共犯劉俊雄原任沙鹿鎮公所工友並擔任總務
    工作，共犯康文炳原任沙鹿鎮公所清潔隊員兼任鎮長司機，
    其等於上開案發時間，均係依據法令從事公務之人員，及被
    告自八十七年三月一日就任沙鹿鎮長後，雖有商請同案被告
    李忠和擔任其個人之私用秘書，但李忠和係自八十九年七月
    一日才經銓敘擔任沙鹿鎮公所之七職等秘書，在此之前，李
    忠和並未擔任沙鹿鎮公所任何職缺，並非依據法令從事公務
    之人員；又伊確有於上開時間將車號Ｂ２－８４５１公務車
    交給李忠和使用；且上開車號Ｂ２－８４５１公務車輛，實
    際上確係同案被告李忠和之子李英嘉於八十八年三月二十七
    日將此公務車輛停放在桃園市○○路二八六號前面遭竊，及
    李英嘉實際上亦確未於八十八年三月二十七日在桃園市○○
    路一三七七號「人道素食餐廳」舉行婚禮喜筵，與沙鹿鎮公
    所及臺中縣審計室確有為此車輛失竊報損之事，而於上開時
    間為上開內容之公文行文等事實，均坦認無誤；惟被告矢口
    否認伊有公訴人所指訴之上開犯罪事實，並辯稱：伊係因將
    鎮民調解、查勘民情、參與公務等公務，委由李忠和代行，
    才將上開公務車交予李忠和使用，上開車輛之調度合於「臺
    中縣政府公務車輛管理暨統一調度要點」第三點之規定，伊
    亦有事先指示李忠和必須基於公務才能使用該車，並無違背
    法令之處，至於李忠和有無私用該車，及私將上開車輛交給
    其子李英嘉使用，伊並不知情，亦未事先同意，另上開車輛
    係沙鹿鎮公所之所有，其因修理或保養所生之費用，自應由
    沙鹿鎮公所負擔，縱伊同意以沙鹿鎮公所之公款核銷上開修
    理或保養費用，亦不違背法令，況上開修理、保養費用核銷
    之核定，係陳高山代行，伊實不知情，又就上開車輛之失竊
    及事後公文行文向上級聲請報廢該車等事，亦係陳高山代行
    ，伊亦不知情；伊並不識字，亦不知如何批閱公文，此為全
    公所之人皆知，伊縱有行政管理上之疏失，亦不為罪等語。
二、經查，本案被告甲○○係自八十七年三月一日就任臺中縣沙
    鹿鎮鎮長；同案被告陳高山原任沙鹿鎮公所秘書，並於八十
    九年元月升任沙鹿鎮公所主任秘書；共犯劉俊雄原任沙鹿鎮
    鎮公所工友並擔任總務工作；共犯康文炳原任沙鹿鎮公所清
    潔隊員兼任鎮長司機；又被告甲○○自八十七年三月一日就
    任沙鹿鎮長後，即請同案被告李忠和擔任其個人之私用秘書
    ，協助其處理民眾請託事務及交際應酬，但李忠和係自八十
    九年七月一日才經銓敘擔任沙鹿鎮公所之七職等秘書，在此
    之前，其並未擔任沙鹿鎮公所任何職缺；上開各情除為被告
    甲○○所是認，且經同案被告陳高山、李忠和、共犯劉俊雄
    、康文炳供述在卷之外，並有沙鹿鎮公所公文影本一件（見
    二七二五號他字偵卷第一六三頁）及同案被告李忠和之公務
    人員履歷表影本一件（見五五九三號偵卷第四九頁）在卷可
    據。上開各情均堪認定。
三、被告甲○○雖以上開情詞，辯稱其將車號Ｂ２－８４５１之
    公務車交給同案被告李忠和使用，並無圖利犯意及圖利犯行
    。惟查：
  (一)被告甲○○確有同意將Ｂ２－８４５１號之公務車交予同案
    被告李忠和使用，此情業據被告甲○○坦承不諱，並經同案
    被告李忠和供述在卷，雖其等二人對於同案被告李忠和何時
    開始使用上開車輛一節，供述不清，惟同案被告李忠和於法
    務部調查局中機組應訊時，已供稱：該輛車行牌照遭註銷，
    其委請汽車代辦人去申請新牌照等語（見二七二五號他字偵
    卷第二○九頁背面）。而上開車輛係於八十七年四月二十九
    日申請新牌照，此情亦有Ｂ２－８４５１號汽車新領牌照登
    記書影本一件、及沙鹿鎮公所八十九年一月十一日八九沙鎮
    秘字第○○二四一號函影本一件在卷可稽（見二七二五號他
    字偵卷第一六、一六四頁）；且證人即「正益汽車修配廠」
    負責人陳清雄於本院前審亦到庭證稱：李忠和曾於八十七年
    六月十八日、十九日左右，將上開車輛交付其維修（見本院
    上更(一)字第一○五號卷二第二○頁）。依據上開各情，顯見
    被告甲○○最遲於八十七年四月下旬某日，已將上開公務車
    輛交給同案被告李忠和使用，李忠和始委請他人於八十七年
    四月二十九日代辦該車新領牌照之手續，並又於八十七年六
    月十九日將上開公務車輛交給證人陳清雄維修。就此部分，
    共犯康文炳雖曾於法務部調查局中機組應訊時供稱：八十七
    年七、八月間，鎮長甲○○指示將該車及鑰匙交予秘書李忠
    和使用云云，惟被告康文炳於八十七年八月一日始擔任鎮長
    司機，其在任職之前，對於被告甲○○交付上開車輛給同案
    被告李忠和使用之事實，應未能知悉，且其在調查站應訊時
    所為之上開供詞，與上開事證不合，並與共犯康文炳其後在
    本院前審所為之證詞不符，顯屬記憶錯誤，不足採信。
  (二)又同案被告李忠和於法務部調查局中機組應訊時，供稱：被
    告甲○○將上開車輛交予伊私用，平日如有公務，被告甲○
    ○會派司機康文炳載伊，其子李英嘉偶而亦會使用，因伊自
    有之ＢＭＷ汽車老舊，故伊平日均使用上開公務車輛等語在
    卷（見二七二五號他字偵卷第二○一、二○二頁）；於同日
    檢察官訊問時亦供稱：伊自己所有車輛太老舊，若去參加宴
    會不好看，又沒錢買新車等語（見二七二五號他字偵卷第二
    ○九頁）。參諸共犯康文炳於本院前審審理時，亦證稱：伊
    平日均駕駛被告甲○○之私人車輛，未曾駕駛過上開車輛，
    上開車輛係由李忠和使用等語（見本院上更一字第一○五號
    卷一第八五頁）；共犯劉俊雄於法務部調查局中機組應訊時
    亦供述：該ＢＭＷ廠牌、車號Ｂ２－８４５１號公務車輛登
    記保管使用人為康文炳，惟八十七年間，鎮長甲○○以該車
    老舊、車況不良為由，指示將該車交由渠私人秘書李忠和使
    用等語（見五九五三號偵卷第二一頁背面）；證人即同案被
    告李忠和之子李英嘉於法務部調查局中機組應訊時證稱：上
    開車輛係臺中縣沙鹿鎮公所公產，被告甲○○上任約數月後
    ，即將該車交由伊父親使用保管，失竊前伊父親也曾借伊陸
    續使用過一段時間，伊父親自己有一部車，還有這部公務車
    ，伊都是斷斷續續向伊父親借用，有時使用一星期或二星期
    等語（見二七二五號他字偵卷第一七五頁），且於檢察官訊
    問時，亦同此證述（見二七二五號他字偵卷第一八一、一八
    二頁）；綜合上情參互審酌，足認被告甲○○如有公務均使
    用其私有車輛，並未曾使用上開公務車，且堪認被告甲○○
    已於上開時間，將上開公務車輛全然交給同案被告李忠和使
    用。至於同案被告李忠和供稱：被告甲○○曾派司機康文炳
    駕駛該車載伊云云，既為康文炳所否認，顯為突顯該車係供
    公用，而杜撰卸責之詞，要無可採。
  (三)又上開公務車輛之原車號係ＯＢ－５６８１號，該車先前因
    為超速違規，逾期未繳罰款，致牌照已遭註銷並在停駛中，
    此情有上開車牌號碼註銷登記紀錄在卷可稽（見本院上更(一)
    字第二○五號卷二第六一頁）。同案被告李忠和於被告甲○
    ○交付上開車輛後，先於八十七年四月二十九日委人代辦新
    領車牌、行車執照等情，其理由亦已如上述。又上開車輛因
    停駛而年久失修，必須維修始能供繼續使用，劉俊雄遂於八
    十七年六月十七日撰擬簽呈，以上開車輛年久損害程度嚴重
    為由，申請以公費維修，經陳高山、被告甲○○批准後，由
    李忠和於八十七年六月十八日或十九日將上開公務車交予「
    正益汽車修配廠」、「順成輪胎店」先行維修估價，將估價
    單交予劉俊雄評估採用，於車輛維修、更換輪胎後，於八十
    七年六月三十日由劉俊雄持上開維修費用發票共計七萬九千
    七百元，製作黏貼憑證用紙，並經陳高山、被告甲○○及不
    知情之主計人員批准後，核撥上開款項等情，業經同案被告
    李忠和於本院前審坦承不諱，核與劉俊雄所供上開修車費用
    之申領情形、證人陳清雄於本院前審所證述之車輛交付維修
    、估價及款項請領情形相符，並有劉俊雄所擬簽呈影本一份
    、估價單影本二份、收據影本一紙及八十七年六月三十日黏
    貼憑證用紙一份暨發票影本二紙在卷足憑（見本院上更(一)字
    第一○五號卷二第五八至六三頁），故上開車輛維修費用，
    經由被告甲○○、同案被告陳高山與共犯劉俊雄以上開程序
    由公費核銷等事實，亦堪認定。又同案被告李忠和在私用上
    開車輛期間，於八十八年二月二日，復將上開車輛交予「正
    益汽車修配廠」維修估價，亦經劉俊雄採用估價單進行維修
    後，維修費用共計四萬七千元，八十八年三月五日，由與渠
    三人具有共同犯意聯絡之上開車輛名義上保管領用人康文炳
    ，轉請不知情之劉彩杏製作購辦上開維修費用之請示單，經
    秘書陳高山、經辦人劉俊雄核章後，經不知情之主計人員陳
    淑花、卓梨標簽具預算額度僅剩四萬一千四百元，是否准予
    支付請裁示意見後，仍由秘書陳高山、鎮長甲○○核章批准
    ，於八十八年四月一日由劉俊雄，製作黏貼憑證請領於預算
    額度內申領上開維修費用四萬元，並經陳高山、甲○○及不
    知情之主計人員批准後，核撥上開四萬元款項等情，亦經同
    案被告李忠和、及共犯劉俊雄坦承不諱。被告甲○○於原審
    供稱同案被告李忠和使用上開車輛壞了需修理，伊有叫李忠
    和去修理車輛等語（見原審一四七六號卷第四三頁）；另共
    犯康文炳於法務部調查局中機組應訊時，亦供稱：「（我於
    八十七年六月及八十八年二月間），沒有（駕駛上述ＢＭＷ
    廠牌，車號Ｂ二－八四五一號公務車至正益汽車修配廠維修
    ），正益汽車修配廠位於何處我亦不清楚。惟八十八年二月
    間李忠和當面向我表示，渠已送Ｂ二－八四五一號公務車至
    修車廠檢修，修理費用將向公所辦理核銷，因我係該車登記
    保管人，需要我蓋章認證，我同意配合並在黏貼憑證用紙上
    『保管領用人』欄內蓋章，以完成請款程序」、「正益汽車
    修配廠於八十八年二月二十六日開立維修該公務車費用四萬
    七千元之統一發票，由李忠和央求我同意後，以我之名義向
    沙鹿鎮公所辦理核銷」等語（見五九五三號偵卷第三○至三
    一頁，為其中之七千元係由同案被告李忠和自行負擔）；於
    本院前審另供稱：八十八年四月一日之請購單係劉彩杏寫的
    ，請購欄上之印章係伊授權劉彩杏蓋章，伊說如果合法就蓋
    章，其餘流程伊並未參與等情；核與證人即當時為鎮公所秘
    書室行政助理劉彩杏於本院前審調查證稱：先前康文炳有放
    在我那裡（指印章），後來他有拿回去，至於請購單上被告
    康文炳印章也是經由他授權我才幫他蓋的等語無訛（見本院
    前審九七○號卷第一四六頁），此外並有上開請示單影本一
    份、估價單影本一份及八十八年四月一日黏貼憑證用紙一份
    暨發票影本一紙在卷足憑（見本院上更(一)字第一○五號卷二
    第五八至六三頁），故上開四萬元車輛維修費用經由車輛保
    管領用人康文炳名義向公所申請付，並經劉俊雄及同案被告
    陳高山、被告甲○○核章批准後以公費核銷之事實，亦堪認
    定。康文炳於本院前審嗣改稱並未授權劉彩杏用印云云，顯
    屬卸責之詞不足採信。
  (四)被告甲○○雖以前開情詞否認其有圖利共同被告李忠和之犯
    意，證人陳杰亦於本院前審審理時，證稱：「我是八十七年
    三月就職彰化市市長，同時也是臺灣省各鄉鎮轄市長聯誼會
    會長」、「從八十七年底到現在，我印象很深刻，不只採購
    法的問題，我有帶鄉鎮長去陳情，甲○○他是比較熱心的，
    他因為不識字，所以他來的時候就一定會帶秘書，吳鎮長如
    果沒有來的話，他的秘書李忠和一定會代理鎮長出席，關於
    採購法的問題，因為鄉鎮長當時很反彈，所以有找過我，事
    隔那麼多年，我印象中每次會議他們都有來」、「（聯誼會
    開會的時候）就是吳鎮長每次來開會一定會帶李秘書來，吳
    鎮長沒有來的話就由李秘書來」、「有一次我有坐過他（指
    李忠和）的車子，我印象中是ＢＭＷ的車子沒有錯」、「（
    在我的記憶當中，李忠和代理吳鎮長去做這個事情），有很
    多次」等語。惟本件同案被告李忠和係自八十九年七月一日
    才經銓敘擔任沙鹿鎮公所之七職等秘書，在此之前，同案被
    告李忠和並未擔任沙鹿鎮公所任何職缺，並非依據法令從事
    公務之人員，此係被告甲○○及同案被告李忠和均是認之事
    實。本案上開案發期間，同案被告李忠和縱為被告甲○○之
    私用秘書，但並非公職人員，自無執行公務之權限。且沙鹿
    鎮公所之各項公務亦均有正式編制人員負責，亦無需委由同
    案被告李忠和代為之理由。如被告甲○○因自己政治利益之
    考量，認有委請同案被告李忠和參加婚喪喜慶或其他政治活
    動聯誼之需要，其費用亦需由被告甲○○自己負擔，難認被
    告甲○○有因此而可將上開公務車輛交由同案被告李忠和使
    用之權限。被告甲○○、同案被告李忠和嗣後辯稱上開車輛
    係供同案被告李忠和公務使用部分，為本院所不採。另同案
    被告陳高山係被告甲○○之秘書，因被告甲○○不識字，所
    有公文均授權同案被告陳高山代行批示，同案被告陳高山於
    批示時，均會口頭上向被告甲○○報告，裁示內容也會向被
    告甲○○報告等情，業經被告甲○○於本院前審坦承不諱，
    顯見同案被告陳高山與被告甲○○關係匪淺，渠二人彼此信
    任甚深，同案被告陳高山始足以擔任代行鎮長批示公文之工
    作，因該鎮公所人員不多，較低層之職員劉俊雄、康文炳均
    知悉上開公務車由同案被告李忠和私用，身為替被告甲○○
    鎮長代行公文之同案被告陳高山更無不知情之理。另劉俊雄
    於本院前審供稱同案被告陳高山知悉上開車輛借予李忠和使
    用後，曾有抱怨過等情，益徵同案被告陳高山對上開公務車
    私用一節確實知情，同案被告陳高山於本院前審辯稱不知上
    開公務車之使用情形云云，顯屬卸責之詞，不足採信。同案
    被告李忠和於本院前審以證人身分證稱：陳高山並不知上開
    車輛係由伊使用云云，顯係事後迴護同案被告陳高山之詞，
    不足採信。按台中縣各鄉鎮市公所公務車之使用管理規則，
    除臺中縣和平鄉公所自行訂定外，其餘鄉鎮係依行政院訂頒
    之事務管理規則或臺中縣政府公務車輛管理暨統一調度要點
    辦理，此有臺中縣政府函覆本院之公文一份在卷足憑（見本
    院上更(一)字第一○五號卷一第六九頁）；次按各機關公務車
    輛之使用，除員工急病住院接送外，應一律以公務為限，並
    得訂定使用辦法；公務車輛除機關首長專用車外，應由事務
    管理單位集中調派，亦經行政院訂頒之事務管理規則第一百
    八十五條、第一百八十三條定有明文，故本案上開鎮長專用
    車輛，雖不必集中調派，但其使用仍以公務為限，鎮長既不
    使用，仍鎮公所之財物，亦非鎮長所能私相授受。從而被告
    甲○○違反上開法令，於八十七年四月下旬某日起至八十八
    年三月二十七日之期間將上開公務車交予同案被告李忠和私
    用，使之能免費駕駛該公車事實，應堪認定。
四、次查，關於公務車私用失竊申請報損部分，本案被告甲○○
    雖以上開情詞置辯，惟查：
  (一)同案被告李忠和私用上開公務車期間，曾多次將上開車輛借
    予其子李英嘉使用，已如前述，而八十八年三月二十七日李
    英嘉使用上開公務車輛時，將公務車停放在桃園市○○路二
    八六號前遭竊，當日李英嘉即向桃園縣警察局桃園分局埔子
    派出所申報汽車失竊等情，業經證人李英嘉證述明確，且經
    同案被告李忠和供承不諱，並有車輛竊盜、車牌失竊資料個
    別查詢報表－－查詢車輛認可資料及報案記錄均影本各一份
    在卷足憑（見二七二五號他字偵卷第一五二頁），此部分事
    實應堪認定。
  (二)同案被告李忠和於上開車輛失竊後，曾向被告甲○○報告，
    嗣與共犯劉俊雄、康文炳二人與甲○○、陳高山等人共謀隱
    藏Ｂ二－八四五一號公務車於私用時失竊之事實，並由李忠
    和假造其子李英嘉之結婚請帖，以掩飾上揭犯行，共謀聲請
    報損，並報淮免予賠償等情，業據：(1)李忠和於法務部調查
    局中機組自白稱：「八十八年三月二十七日我駕駛之沙鹿鎮
    公所所有之車輛Ｂ二－八四五一號ＢＭＷ在李英嘉住所前遭
    竊，我為了符合該車報廢程序，遂假造前述八十八年三月二
    十七日李英嘉、廖怡婷結婚之喜帖，並以該車係康文炳送匾
    額遭竊為公務使用，得以核銷報廢。實際上康文炳並未與我
    同乘Ｂ二－八四五一號ＢＭＷ車輛，渠亦未送匾額至李英嘉
    住所。----我在八十八年三月二十九日向鎮長甲○○報告前
    述Ｂ二－八四五一號ＢＭＷ在桃園市遭竊情形，甲○○當時
    並未多作表示，當時沙鹿鎮公所總務劉俊雄亦在現場，因我
    不懂如何報銷，便將桃園縣警察局該車車輛協尋證明單及電
    腦輸入單交給劉俊雄，請他幫我辦理報銷程序。八十八年中
    ，劉俊雄來找我，要我再虛填一張李英嘉、廖怡婷結婚之喜
    帖，並以該日有邀請鎮長甲○○，沙鹿鎮公所派康文炳送匾
    額方式至李英嘉住所遭竊，係公務使用便於核銷報廢，其實
    當天沒有再請客，我當天沒有去桃園宴客，請帖的目的是要
    聲請報廢免補償。我聽聞後即依渠指示至書店買空白喜帖乙
    張，填寫前述八十八年三月二十七日等字樣，事後該Ｂ二－
    八四五一號ＢＭＷ車輛果然報廢。劉俊雄、康文炳及我三人
    在九十年二月六日近中午時，相約秘書室碰面研究案情，劉
    俊雄要我及康文炳至貴組接受詢問時，謊稱康文炳確有駕駛
    前述Ｂ二－八四五一號ＢＭＷ汽車載匾額至李英嘉住所等情
    形。臺中縣沙鹿鎮公所經營省有物遺失、毀損、意外事故報
    損查核表中『事情經過及處理情形』欄內容並不實在」等語
    （見二七二五號他字偵卷第二○二至二○三頁），於偵查中
    亦供稱：當時因上開車輛失竊，必須重寫喜帖才能核銷，係
    被告劉俊雄叫伊如此寫，八十八年三月二十九日向鎮長即被
    告甲○○報告車輛失竊，然被告甲○○並未說什麼，被告劉
    俊雄在場，伊不知如何報銷，遂將相關資料交予劉俊雄去報
    銷等語（見二七二五號他字偵卷第二一○頁），於原審、本
    院前審審理時，亦均坦承假造喜帖，據此辦理上開報廢車輛
    之程序等情；(2)共犯劉俊雄於偵查中亦供承：臺中縣沙鹿鎮
    公所經營省有物遺失、毀損、意外事故報損查核表係為簽報
    公務遺失陳核之用，其中「事情經過及處理情形」、「查證
    結果」欄位所載內容與事實並不相符，前述供李忠和私人使
    用之Ｂ二－八四五一號公務車於八十八年三月二十七日在桃
    園遭竊後，李忠和即指示伊說由公所來報損，伊才依相關作
    業去草擬報廢程序。該查核表中「事情經過及處理情形」、
    「查證結果」欄位之內容係李忠和自行編擬，期符合公務車
    因公使用失竊可予報損之相關規定。伊依秘書李忠和指示經
    辦本件Ｂ二－八四五一號公務車報廢作業，雖知該等事實經
    過、處理情形、查證結果與事實不符，惟個人當時並無勇氣
    據真實情況依相關規定辦理，今於偵查中自白期能獲得自新
    機會等語（見五九五三號偵卷第二二頁）；(3)另共犯康文炳
    於法務部調查局中機組應訊時亦供承：八十八年三月廿七日
    該車停放於桃園市○○路二八六號（李忠和之子李英嘉住宅
    ）前遭竊，伊在該日並沒有開該車載甲○○到桃園去參加喜
    宴，伊因為當時進公所不久，李忠和說伊是該車保管人，指
    示伊該車輛需配合總務課之財產註銷作業，伊遂應允李忠和
    ，並於總務室劉彩杏填好之「臺中縣沙鹿鎮公所經營省有物
    遺失、毀損、意外事故報損查核表」由總務劉俊雄持交並要
    求伊於「使用人」欄內簽名、「事情經過處理情形」欄內蓋
    章後，由劉俊雄攜走辦理後續作業，另伊於九十年二月六日
    收到地檢署通知單後，李忠和即召集伊、總務劉俊雄、劉彩
    杏會商，當場由李忠和提出要求在場人士須於調查局接受詢
    問時說法一致，以伊本人駕駛前述ＢＭＷ車前往桃園致送匾
    額遭竊為由，掩飾其子李英嘉私人駕駛該車遭竊無法報廢之
    真相，避免遭司法機關追訴等語（見二七二五號他字偵卷第
    二四四至二四五頁）；(4)證人林素芬於調查站、原審證稱：
    約於八十八年六月間簽註意見「經詳實查證，保管使用人有
    盡保管之責任，因遭受不可抗力之事由而遺失，請准予報廢
    並解除其責任。」，經秘書陳高山裁示：「如劉員擬」----
    臺中縣沙鹿鎮公所經營省有物遺失、毀損、意外事故報損查
    核表是由伊製作空白表格分別交由保管人康文炳及劉俊雄填
    寫「事情經過及處理情形」及「查證結果」，前述查核表處
    理意見欄內：「辦理報廢手續，並解除其責任」是劉俊雄叫
    伊這樣寫的；依據該車之殘留價值計算，該車若依遺失日期
    八十八年三月來換算的話，要賠償十八萬四千七百七十三元
    等語（見二七二五號他字偵卷第一八四之一頁至一八六頁、
    、原審二六五○號卷第二八頁）；(5)證人劉彩杏於法務部調
    查局中機組、原審、本院前審分別證稱：當初總務劉俊雄拿
    報廢申請表，跟康文炳過來要伊幫他寫報廢的經過，是由總
    務劉俊雄口述，伊代筆事情經過處理情形如起訴書所載的內
    容，當時劉俊雄、康文炳均在場。且伊當著康文炳面前，幫
    他蓋章的等語（見五九五三號偵卷第十七頁、原審三六五○
    號卷第二八頁、本院前審九七○號卷第一四四頁）；(6)證人
    石珀如於法務部調查局中機組、原審證稱：伊於八十八年十
    月間接辦該車遺失報損作業後，審計部有來函查詢本件處理
    情形，回函伊都有會總務劉俊雄，再經劉俊雄簽出意見，伊
    才會依他的簽出意見回覆審計部；經林素芬依前台灣省政府
    八十二年二月二十一日八二府財五字第一五九九五三號函說
    明欄之（二）規定，其賠償金額為（原購之價格或市價）乘
    以（1/已使用年數+1）來計算，該車保管使用人應賠償十八
    萬四千七百七十三元等語甚詳（見二七二五號他字偵卷第一
    九六頁背面至一九七頁、原審二六五○號卷第四一頁）。(7)
    證人李英嘉亦證稱：伊是在八十八年一月三十日結婚，後來
    在三月二十七日沒有再宴客等語（見二七二五號他字偵卷第
    一七四、一七五頁、原審二六五○號卷第三八頁）；(8)證人
    即桃園市○○路一三七七號「人道素食餐廳」協理湯瓊慧於
    法務部調查局中機組詢問時亦證述：伊曾經檢視本餐廳八十
    八年三月二十七日之營業日報表，當日並無在本餐廳辦理喜
    宴宴客，在貴組人員來查詢本是之前，約於八十九年五月初
    李英嘉至本餐廳主動找伊，探詢有無調查人員至本餐廳調查
    渠有無在本餐廳舉行結婚喜宴，渠先詢問伊有無調查人員前
    來調查，若有調查人員來查詢時請告知其確實有於八十八年
    三月二十七日當日中午在人道素食餐廳辦理結婚喜宴等語綦
    詳（見二七二五號他字偵卷第八七頁、第八八頁）。此外，
    並有Ｂ二─八四五一號公務車失竊報損案臺中縣沙鹿鎮公所
    ０１４／１０財產保管卷宗二冊、臺中縣沙鹿鎮公所經管省
    有物遺失、毀損、意外事故報損（廢、毀）查核表影本一份
    、李英嘉八十八年三月二十七日結婚喜帖、李英嘉與廖怡婷
    八十八年三月六日結婚登記申請書均影本各一份在卷足憑，
    足認被告甲○○、同案被告陳高山、李忠和與共犯劉俊雄、
    康文炳等五人確有共同在職務上所製作之公文書為不實登載
    並行使之犯行甚明。
  (三)本案被告甲○○雖辯稱伊並不知上開車輛失竊情形，上開報
    銷程序亦授權同案被告陳高山處理，其不知情；加以伊不識
    字，一般公文均由陳高山代批，此為全公所人員皆知之事實
    云云，惟查：同案被告李忠和於法務部調查局中機組、偵查
    中明確供述曾向被告甲○○報告車輛失竊情形，已如前述；
    且劉俊雄於法務部調查局中機組應訊時，亦供稱：「……遭
    竊後，李忠和經向鎮長甲○○報告，獲其同意由公所報損」
    等語（見五九五三號偵卷第二二頁），共犯康文炳於本院前
    審供稱：上開車輛失竊簽請報廢等事宜，有向被告甲○○報
    告等情（見本院上訴字第一○五二號卷第八四頁）；且被告
    甲○○於本院前審亦供稱同案被告陳高山口頭上有向伊報告
    裁決內容等語（見本院上訴字第一○五二號卷第四七頁）；
    足證被告甲○○此部分所辯不實。同案被告李忠和於上開車
    輛報廢前既已先向被告甲○○報告，而陳高山於批准相關報
    廢公文時，亦曾向被告甲○○口頭報告裁示內容，才代行批
    准，被告甲○○如不准許，當可指示陳高山不予批准，被告
    甲○○捨此不為，仍由同案被告陳高山代行批准，於案發後
    始推諉不知情，顯屬卸責之詞，不足採信。劉俊雄、李忠和
    嗣後改稱未向被告甲○○報告云云，亦均顯屬迴護之詞不足
    採信。此外被告於本院本審另聲請傳訊證人即於八十七至八
    十九年間擔任沙鹿鎮公所民政課長之乙○○，與於八十七至
    八十九年間擔任沙鹿鎮公所財政課長之丁○○；請該二名證
    人在本院審理時到庭就其等上開任職於沙鹿鎮公所期間，所
    經歷知悉關於被告甲○○處理沙鹿鎮公所公文之流程為之證
    述。惟該二名證人於本院所證述之情節均屬一般公文之處理
    流程，與本案具特殊性與隱密性，自難予相提並論，是亦不
    足為有利被告之認定甚明。
  (四)綜上所述，本案被告甲○○、同案被告陳高山、李忠和等三
    人為隱藏上開車輛供予同案被告李忠和私用而遭竊之事實，
    連續於上開公文書上登載不實之內容，並持之行使辦理報廢
    程序，其等三人就連續行使登載不實之公文書之犯行，確實
    有共同犯意聯絡及行為分擔，其情甚明。上開所為，除足生
    損害於沙鹿鎮公所就上開車輛辦理遺失報損程序之正確性之
    外，並足生損害於臺中縣審計室對於上開車輛管理及失竊責
    任追查之正確性。事證明確，被告甲○○此部分之犯行亦堪
    以認定。
五、按被告甲○○行為後，貪污治罪條例第六條第一項第四款已
    於九十年十一月七日修正公布，同年月九日生效，修正前後
    貪污治罪條例第六條第一項第四款圖利罪之刑罰均為「五年
    以上有期徒刑，得併科新臺幣三千萬元以下罰金」，固無不
    同，但就犯罪構成要件部分，修正前貪污治罪條例第六條第
    一項第四款圖利罪之犯罪構成要件係「對於主管或監督之事
    務，直接或間接圖私人不法之利益」，修正後貪污治罪條例
    第六條第一項第四款圖利罪之犯罪構成要件則係「對於主管
    或監督之事務，明知違背法令，直接或間接圖自己或其他私
    人不法利益，因而獲得利益者」，即採「結果犯」，比較上
    開新、舊法結果，新法具有較有利於被告甲○○之情形，則
    依據刑法第二條第一項後段之規定，就被告甲○○所犯圖利
    罪部分，自應適用裁判時之法律即修正後貪污治罪條例第六
    條第一項第四款之規定。再者，九十五年七月一日施行之刑
    法雖廢除修正前刑法第五十六條連續犯之規定，但本案被告
    甲○○與同案被告陳高山、李忠和等三人多次行使公務員登
    載不實公文書之犯行，其犯罪時間緊接，犯罪構成要件相同
    ，顯係基於概括之犯意反覆而為，應合於修正前刑法第五十
    六條連續犯之規定，雖依據修正前刑法第五十六條之規定，
    得加重其刑至二分之一，但如不適用上開連續犯之規定，被
    告甲○○等人多次行使公務員登載不實公文書之犯行，應個
    別論罪並分論併罰，比開上開新、舊刑法結果，現行刑法並
    無具有較有利於被告甲○○之情形，則依據刑法第二條第一
    項前段之規定，就被告甲○○多次行使公務員登載不實公文
    書之犯行，自仍應適用修正前刑法第五十六條連續犯之規定
    。是核被告甲○○上開圖利李忠和部分，係犯修正後即現行
    貪污治罪條例第六條第一項第四款之對於主管之事務，明知
    違背法令，直接圖其他私人之不法利益，因而獲得利益（即
    長達十一月之久免費使用上揭公務車之利益）罪。至於被告
    甲○○與同案被告陳高山、李忠和三人多次行使公務員登載
    不實公文書之犯行，係犯刑法第二百十六條、第二百十三條
    之行使公務員登載不實公文書罪。至於在公文書上為不實登
    載之低度行為，已被行使公務員登載不實公文書之高度行為
    所吸收，應不另論罪。又被告甲○○、同案被告陳高山、李
    忠和三人多次行使公務員登載不實公文書之犯行，其犯罪時
    間緊接，犯罪構成要件相同，顯係基於概括之犯意反覆而為
    ，應依修正前刑法第五十六條連續犯之規定，論以一罪並加
    重其刑。被告甲○○、同案被告陳高山、李忠和三人此部分
    犯行，與共犯劉俊雄、康文炳之間，有犯意之聯絡，行為之
    分擔，均應論以共同正犯。至其等利用不知情之林素芬、劉
    彩杏、石珀如先後製作、行使上開不實公文書之簽呈或查核
    表或公文書函等資料，均足以生損害於沙鹿鎮公所就該車輛
    遺失報廢程序之處置及政府機關對車輛財產管理之正確性，
    應論以間接正犯。再者，被告甲○○所犯上開二罪，其犯意
    各別，犯罪構成要件不同，應予分論併罰。
貳、不另為無罪判決部分
一、本件公訴人之公訴意旨另以：(一)被告甲○○於八十七年三月
    一日就任臺中縣沙鹿鎮鎮長後，明知該公所之廠牌ＢＭＷ車
    號Ｂ２－８４５１號公務車，係供鎮長處理公務所專用，竟
    仍於八十七年七、八月間某日，交代其司機康文炳交付該Ｂ
    ２－８４５１號公務車之鑰匙及車輛與同案被告李忠和，即
    擅自將該車交予未具公務人員身分之私人秘書即同案被告李
    忠和（八十七年七月一日始銓敘任沙鹿鎮公所七職等秘書）
    私用。同案被告李忠和則將該公務車轉交給渠子李英嘉（時
    任桃園縣荃寶電子股份有限公司業務副理）使用。在上揭該
    公務車私用期間，同案被告李忠和分別於八十七年六月二十
    五日及八十八年二月二十六日，持該車在正益汽車修配廠及
    順成輪胎店維修費用之憑據，交予劉俊雄簽奉陳高山、甲○
    ○批示後，由臺中縣沙鹿鎮公所公庫核銷此不應核銷之私用
    修理、維修費，甲○○、陳高山、李忠和三人以此方法，共
    同為李忠和圖得公庫不法利益共計十一萬九千七百元；(二)另
    於八十八年三月二十七日，李英嘉將上揭臺中縣沙鹿鎮鎮長
    公務車停放在桃園市○○路二八六號前遭竊，當日李英嘉即
    向桃園縣警察局桃園分局埔子派出所申報汽車失竊在案。八
    十八年三月二十九日同案被告李忠和至臺中縣沙鹿鎮公所辦
    公室向被告甲○○、同案被告陳高山、共犯總務劉俊雄告知
    該Ｂ２－８４５１號鎮長公務車失竊之事實，被告甲○○、
    同案被告陳高山、李忠和、共犯劉俊雄與康文炳為共謀隱藏
    上揭事實，使國庫吸收上揭失車之損失，而為上開犯罪事實
    欄所載之行為致使臺中縣審計室陷於錯誤於八十九年六月七
    日函覆准予報損，圖利李忠和等相關人員免除對公庫賠償十
    八萬四千七百七十三元；因認就同案被告李忠和私用上開車
    輛及以公款支應車輛維修費部分，同案被告李忠和涉有貪污
    治罪條例第六條第一項第四款之圖利罪嫌，被告甲○○、同
    案被告陳高山就以公款支應車輛維修費部分，亦犯圖利罪嫌
    ；另就上開公務車報損部分，被告甲○○、陳高山、李忠和
    等人亦均犯有上開圖利罪嫌、及刑法第二百十六條、第二百
    十四條之行使使公務員登載不實文書罪嫌等語。
二、惟查：
  (一)貪污治罪條例第六條第一項第四款所規定之圖利罪，屬於身
    分犯，以依據法令從事公務之人員為犯罪主體，若無此身分
    者，與公務員共犯該罪時，必以該無身分關係者與公務員朝
    同一目標，共同圖公務員自己或其他私人（第三人）不法利
    益，始能依同條例第三條規定，論以共犯；倘公務員圖利之
    對象即為該無身分關係之人，因係處於對向關係，該無身分
    關係者，除涉犯他項罪名外，尚不能遽依公務員圖利罪之共
    犯論擬。此觀無身分關係者，向公務員行賄，而公務員對之
    圖利時，關於職務上行為賄賂，僅處罰公務員受賄罪（因受
    賄為圖利之特別規定）；關於違背職務行為賄賂，則就行賄
    者與受賄者，分設不同之處罰規定，該無身分關係者，均不
    與該公務員論以共同正犯。若謂無身分關係者未行賄，僅公
    務員單純對之圖利時，對於該無身分關係者，反而論以圖利
    罪之共同正犯，顯然失衡。故本案公訴人指訴被告甲○○將
    上開車輛交付同案被告李忠和使用，並以公款支付維修費用
    ，以及以行使公務員登載不實公文書圖免同案被告李忠和賠
    償責任部分，若有成立圖利犯行，同案被告李忠和亦屬被圖
    利之對象，自難認同案被告李忠和就上開部分，有犯貪污治
    罪條例第六條第一項第四款所規定之圖利罪。
  (二)次就被告甲○○、同案被告陳高山以公款支應車輛維修費部
    分，經查上開Ｂ２－８４５１號公務車交予同案被告李忠和
    使用之後，劉俊雄曾於八十七年六月十七日撰擬簽呈，以上
    開車輛年久損害程度嚴重為由，申請以公費維修，經同案被
    告陳高山、被告甲○○批准後，由同案被告李忠和於八十七
    年六月十八日或十九日將上開公務車交予「正益汽車修配廠
    」、「順成輪胎店」先行維修估價，將估價單交予劉俊雄評
    估採用，於車輛維修、更換輪胎後，於八十七年六月三十日
    由劉俊雄持上開維修費用發票共計七萬九千七百元，製作黏
    貼憑證用紙，並經同案被告陳高山、被告甲○○及不知情之
    主計人員批准後，核撥上開款項等情，業經同案被告李忠和
    本院更一審坦承不諱，故上開車輛維修費用，經由被告甲○
    ○、同案被告陳高山、及劉俊雄以上開程序由公費核銷等事
    實均堪認定。又同案被告李忠和私用上開車輛期間，於八十
    八年二月二日，復將上開車輛交予「正益汽車修配廠」維修
    估價，亦經劉俊雄採用估價單進行維修後，維修費用共計四
    萬七千元，八十八年三月五日，由康文炳，轉請劉彩杏製作
    購辦上開維修費用之請示單，經秘書即同案被告陳高山、經
    辦人劉俊雄核章後，經主計人員陳淑花、卓梨標簽具預算額
    度僅剩四萬一千四百元，是否准予支付請裁示意見後，由秘
    書即同案被告陳高山、被告甲○○核章批准，於八十八年四
    月一日由劉俊雄，製作黏貼憑證請領於預算額度內申領上開
    維修費用四萬元，並經同案被告陳高山、被告甲○○及不知
    情之主計人員批准後，核撥上開款項等情，亦經同案被告李
    忠和、及劉俊雄坦承不諱，被告甲○○於原審供稱同案被告
    李忠和使用上開車輛壞了需修理，伊有叫李忠和去修理車輛
    等語（見原審卷宗第四三頁）；證人即當時為鎮公所秘書室
    行政助理劉彩杏於本院上訴審調查證稱：先前康文炳有放在
    伊那裡（指印章），後來他有拿回去，至於請購單上被告康
    文炳印章也是經由他授權伊才幫他蓋的等語無訛（見本院上
    訴審九七○號卷第一四六頁），此外並有上開請示單影本一
    件、估價單影本一件及八十八年四月一日黏貼憑證用紙一件
    暨發票影本一紙在卷足憑（見本院一三四號卷二第二第五八
    至六三頁），故上開四萬元車輛維修費用，係經由康文炳名
    義向公所申請支付，並經劉俊雄、及同案被告陳高山、被告
    甲○○核章批准後以公費核銷之事實，亦均堪認定。惟查：
    貪污治罪條例第六條第一項第四款已於九十年十一月七日修
    正公布，同年月九日生效，修正後貪污治罪條例第六條第一
    項第四款之犯罪構成要件係規定：「對於主管或監督之事務
    ，明知違背法令，直接或間接圖自己或其他私人不法利益，
    因而獲得利益者」，此並係有利於本件同案被告陳高山、被
    告甲○○之法律，應適用本案，其說明已如上述。依據上開
    條文規定，係以行為人「明知違背法令」為犯罪構成要件。
    而所謂「明知」，係指須具圖利而違背法令之直接故意，即
    主觀上有違背法令以積極圖取不法利益之意思，客觀上並將
    該犯意表現於行為而言；又所謂「違背法令」，依  據修正
    立法理由，該「法令」係指包括法律、法律授權之法規命令
    、職權命令、自治條例、自治規則、委辦規則等，對多數不
    特定人民就一般事項所作對外發生法律效果之規定而言。訊
    據被告甲○○就此部分矢口否認伊等有公訴意旨所指訴之圖
    利同案被告李忠和之犯行，辯稱：上開公務車輛縱有交由李
    忠和私人使用之情形，但關於該公務車輛維修費用部分，其
    本質上係屬保存公有財物之必要行為，伊等並無明知違背法
    令而圖利同案被告李忠和之犯行等語。經查：上開車輛係於
    八十年十月購置，耐用年限為八年，亦即於八十八年十月始
    屆滿報廢年限，此有審計部臺灣省臺中縣審計室函覆法務部
    調查局中部地區機動工作組之之公文影本在卷足稽（見二七
    二五號他字偵卷第八三頁），而八十七年四月二十九日前上
    開車輛牌照雖已遭註銷而停駛，惟該公務車輛並未經報廢，
    並無從認毫無進行維修等保存行為之必要，且經本院前審在
    九十四年上更二字第二四二號案函請行政院交通部就公務車
    輛於牌照報廢後是否得再申請公費維修，苟不得申請，究有
    違背何法令等事項，經行政院交通部傳真本院之法律規定，
    並無何違法之依據，有該案判決書載明附卷可稽，則就此部
    分，被告甲○○、同案被告陳高山二人主觀上有無明知違背
    法令之直接故意，已難認定。況上開車輛既屬沙鹿鎮公所之
    公務車，在未註銷報廢前，仍屬該鎮之公有車輛，基於公有
    車輛之保存維護，維修亦有其必要，被告甲○○、同案被告
    陳高山二人本於職權核定，亦非不法，此部分亦難認定係基
    於圖利同案被告李忠和之犯意所為。自亦難認定被告甲○○
    就上開部分，有犯貪污治罪條例第六條第一項第四款所規定
    之圖利罪。
  (三)另就上開公務車報損部分，公訴人雖指訴被告甲○○、同案
    被告陳高山、李忠和等人均犯有上開圖利罪嫌、及刑法第二
    百十六條、第二百十四條之行使使公務員登載不實文書罪。
    惟查：
    1.按貪污治罪條例第六條第一項第四款所規定之圖利罪，以
      「對於主管或監督之事務，明知違背法令，直接或間接圖
      自己或其他私人不法利益，因而獲得利益者」為犯罪構成
      要件。本案上開沙鹿鎮公所公務汽車失竊之後，沙鹿鎮公
      所將此情陳報審計機關即臺中縣審計室，由臺中縣審計室
      審核是否准予報損而解除失竊責任，其權限在臺中縣審計
      室，並可實質審查，是否准許，係臺中縣審計室主管之事
      務。公訴人指訴此係被告甲○○、同案被告陳高山主管之
      事務，尚有誤會。上開審核既非被告甲○○、同案被告陳
      高山主管之事務，其等與同案被告李忠和自無因此而犯貪
      污治罪條例第六條第一項第四款之圖利罪之可言。又財產
      管理或使用人員，對所保管或使用之財產，遇有遺失、毀
      損或因其他意外事故而致損失時，除經審計機關查明已盡
      善良管理人應有之注意解除其責任者外，應責令賠償；前
      項賠償價格，應以毀損時之市價為準，並按已使用之年限
      折算計算，事務管理規則第一百二十七條第一項第二款、
      第二項定有明文。本案上開沙鹿鎮公所公務汽車確係失竊
      ，此係公訴人所是認之事實。同案被告李忠和之子李英嘉
      亦表示有上鎖。而機關財產之管理或使用人員，對於所管
      理或使用之財產之失竊，應否負賠償責任，亦應以管理或
      使用人員是否善盡善良管理人之注意義務為斷，並非機關
      財產一經失竊，該管理或使用人員即需負賠償責任。故本
      案被告甲○○、同案被告陳高山等人就此部分所為，雖對
      於行使公務員登載不實公文書之犯行無可規避，但尚難遽
      認其等主觀上確有圖李忠和等人免除對公庫賠償十八萬四
      千七百七十三元之不法犯意。本院爰亦不變更起訴法條，
      而審究被告甲○○等人有無觸犯貪污治罪條例第六條第一
      項第五款之間接圖利罪責。
    2.另按刑法第二百十四條所謂使公務員登載不實事項於公文
      書罪，須一經他人聲明或申報，公務員即有登載之義務，
      並依其所為聲明或申報予以登載，而其登載之內容又屬不
      實之事項，始足構成。若其所為聲明或申報，公務員尚須
      為實質之審查以判斷其真實與否，始得為一定之記載者，
      即非本罪所稱之使公務員登載不實，自無成立刑法第二百
      十四條罪責之可能，此有最高法院七十三年台上字第一七
      一○號判例可資參照。查被告甲○○、同案被告陳高山、
      李忠和等人共同利用不知情之林素芬、劉彩杏、石珀如先
      後製作、行使上開不實屬公文書之簽呈或查核表，或公文
      書函等資料，足生損害於沙鹿鎮公所就上開車輛辦理遺失
      報損程序之正確性，及足生損害於臺中縣審計室對於上開
      車輛管理及失竊責任追查之正確性，如上所述，僅係涉犯
      刑法第二百十六條、第二百十三條之行使公文書登載不實
      罪，且應論以間接正犯，並不另成立刑法第二百十六條、
      第二百十四條之行使使公務員登載不實罪。又被告等利用
      不知情之石珀如製作不實之公文書函，雖於八十八年十二
      月三十日函覆行使，致使審計部臺灣省臺中縣審計室於八
      十九年六月七日函覆准予報損，然觀上開車輛之報損程序
      ，沙鹿鎮公所所呈報之函文及相關資料，其准許與否，尚
      須經審計部臺灣省臺中縣審計室為實質上之審查後，始得
      決定是否准以報損，並登載於相關公文書上，並非一經提
      出，該承辦之公務員即有登載之義務，並依其所為申請予
      以登載，此觀諸沙鹿鎮公所前曾多次函請該室，准以將上
      開車輛予以報損，然卻遭該室多次退回，請其補正或查明
      相關事證之相關函文附於臺中縣沙鹿鎮公所財產保管分配
      卷內甚明，則揆諸上開判例意旨，被告等人前揭所為，於
      客觀上自亦無成立刑法第二百十四條犯行之餘地。
  (四)綜上理由，本案公訴人上開指訴尚屬犯罪不能證明。惟因公
    訴人認上開部分，與被告甲○○上開經本院論罪科刑部分，
    分別有修正前刑法連續犯或牽連犯之裁判上一罪關係，均為
    裁判上一罪，爰不就此部分，另為被告甲○○無罪之諭知。
參、原審判決對被告甲○○論罪科刑，固非無見，惟原審判決就
    被告甲○○經本院認為犯罪證據不足，而不另為無罪之諭知
    部分，認定被告甲○○予同案被告陳高山、李忠和三人均有
    共同犯罪，因而對被告甲○○論以連續圖利罪名，又認被告
    甲○○先後所犯亦有修正前刑法連續犯之裁判上一罪關係，
    以上均有未合。再者，原審判決就上開被告等利用不知情之
    林素芬、劉彩杏、石珀如等人先後製作、行使上開不實屬公
    文書之簽呈或查核表或公文書函等資料，並未論以間接正犯
    ，此部分亦有未洽。是本案被告甲○○上訴否認犯罪，雖無
    足取，但原審判決既有上開可議之處，自應由本院予以撤銷
    改判。爰審酌被告甲○○身為鎮長，不知戮力從公，為鎮民
    謀求福利，竟徇私圖利，辜負廣大民眾所託，有礙官箴，及
    被告犯罪之動機、目的雖屬可議、手段尚非惡質重大、所圖
    得不法利益非巨等一切情狀，所犯二罪分別量處如主文第二
    項所示之刑，並就被告甲○○所犯圖利罪部分，依法宣告褫
    奪公權；及就行使公務員登載不實公文書部分，因合於中華
    民國九十六年罪犯減刑條例規定之減刑要件，併與減其宣告
    刑二分之一，以資懲儆，所犯二罪並依法定其應執行之刑（
    此部分比較新、舊法律，仍以修正前刑法第五十一條第五款
    之規定有利於被告）。再刑法第十條關於公務員之定義雖有
    變更，但本案被告甲○○、同案被告陳高山及共犯劉俊雄、
    康文炳、不知情之林素芬、劉彩杏、石珀如等人依據現行刑
    法第十條第二項第一款之規定，仍具公務員身分，此部分法
    律變更亦無較有利於被告甲○○等人之情形，爰仍適用行為
    時法之此部分規定，亦併此敘明。
肆、據上論斷，應依刑事訴訟法第三百六十九條第一項前段、第
    三百六十四條、第二百九十九條第一項前段，九十二年二月
    六日總統令修正公布之貪污治罪條例第二條前段、第六條第
    一項第四款、第十七條、第十九條，刑法第二條第一項、第
    十一條、第二十八條，修正前刑法第五十六條，刑法第二百
    十六條、第二百十三條、第三十七條第二項，修正前刑法第
    五十一條第五款，中華民國九十六年罪犯減刑條例第二條第
    一項第三款、第七條，判決如主文。
本案經檢察官丙○○到庭執行職務。
中    華    民    國    97    年     7    月    29     日
            刑事第一庭    審判長法  官  陳  紀  綱
                                法  官  姚  勳  昌
                                法  官  張  智  雄
上列正本證明與原本無異。
如不服本判決應於收受送達後十日內向本院提出上訴書狀，其未
述上訴之理由者並得於提起上訴後十日內向本院補提理由書（
須按他造當事人之人數附繕本）。
                                書記官  謝  雅  惠
中    華    民    國    97    年    8     月    1     日


司法院資訊處製作；財團法人民間司法改革基金會備份。
